ACORDAO-COMPLETO-2350039

ACÓRDÃO 4791/2019 ATA 21/2019 - PRIMEIRA CÂMARA

VISTOS, relatados e discutidos estes autos de tomada de contas especial instaurada pelo Ministério do Turismo, em desfavor de José Diogo Drumond, ex-prefeito do Município de Teixeiras/MG, em razão de irregularidades na execução do convênio 700629/2008, Siafi 638217, celebrado entre o órgão ministerial e a referida municipalidade, cujo objeto é o apoio à realização do evento intitulado "Festa Country de Teixeiras";
ACORDAM os Ministros do Tribunal de Contas da União, reunidos em Sessão da 1ª Câmara, diante das razões expostas pelo Relator, em:
9.1. considerar revel a empresa Ramiro Andrade Grossi e Cia Ltda., nos termos do art. 12, § 3º, da Lei 8.443/1992;
9.2. rejeitar as alegações de defesa e as razões de justificativa apresentadas por José Diogo Drumond Neto;
9.3. julgar irregulares as contas de José Diogo Drumond Neto, CPF XXX.542.026-XX, e da empresa Ramiro Andrade Grossi e Cia Ltda., CNPJ 08.724.369/0001-59, com fundamento nos arts. 1º, inciso I, 16, inciso III, alíneas "b" e "c", 19, caput, e 23, inciso III, da Lei 8.443/1992 c/c com os arts. 1º, inciso I, 209, incisos II e III, 210 e 214, inciso III, do RI/TCU;
9.4. condenar José Diogo Drumond Neto, CPF XXX.542.026-XX, em solidariedade com a empresa Ramiro Andrade Grossi e Cia Ltda., CNPJ 08.724.369/0001-59, ao pagamento da importância a seguir especificada e fixando-lhes o prazo de 15 dias para que comprovem perante este Tribunal, em respeito ao art. 214, inciso III, alínea "a", do RI/TCU, o recolhimento da dívida ao Tesouro Nacional, atualizada monetariamente e acrescida de juros de mora calculados a partir da data indicadas até a data do efetivo recolhimento, com o abatimento de valores acaso já satisfeitos, nos termos da legislação vigente:
	VALOR (R$) 
	DATA 

	71.800,00
	2/1/2009

9.5. aplicar, com fundamento no art. 57 da Lei 8.443/1992 c/c o art. 267 do RI/TCU, sanção pecuniária individua a José Diogo Drumond Neto e à empresa Ramiro Andrade Grossi e Cia Ltda., no valor de R$ 60.000,00, fixando-lhes o prazo de 15 dias, a partir da notificação, para que, nos termos do art. 214, inciso III, alínea "a", do RI/TCU, comprovem perante este Tribunal o recolhimento ao Tesouro Nacional do valor atualizado monetariamente desde a data do acórdão até a data do efetivo recolhimento, se for pago após o vencimento, na forma da legislação em vigor;
9.6. aplicar, com fundamento no art. 58, inciso II, da Lei 8.443/1992 c/c o art. 268, inciso II, do RI/TCU, multa a José Diogo Drumond Neto, no valor de R$ 40.000,00, fixando-lhe o prazo de 15 dias, a partir da notificação, para que, nos termos do art. 214, inciso III, alínea "a", do RI/TCU, comprovem perante este Tribunal o recolhimento ao Tesouro Nacional do valor atualizado monetariamente desde a data do acórdão até a data do efetivo recolhimento, se for pago após o vencimento, na forma da legislação em vigor;
9.7. autorizar, desde logo, a cobrança judicial das dívidas nos termos do art. 28, inciso II, da Lei 8.443/1992 c/c o art. 219, inciso II, do RI/TCU, caso não sejam atendidas a notificações;
9.8. encaminhar cópia da deliberação ao Procurador-Chefe da procuradoria da República em Minas Gerais, nos termos do § 3º do art. 16 da Lei 8.443/1992 c/c o § 7º do art. 209 do RI/TCU, para adoção das medidas que entender cabíveis;
9.9. dar ciência da deliberação ao Ministério do Turismo.

Tomada de Contas Especial instaurada pelo Ministério do Turismo, em desfavor do Sr. José Diogo Drumond Neto, ex-prefeito de Teixeiras/MG, em razão de irregularidades na execução do convênio 700629/2008, Siafi 638217, celebrado entre o município de Teixeiras/MG e o Ministério do Turismo, que teve por objeto o apoio à realização do evento intitulado Festa Country de Teixeiras

Primeira Câmara

Prefeitura de Teixeiras - MG.

3. Interessados/Responsáveis:
3.1. Responsáveis: José Diogo Drumond Neto (XXX.542.026-XX); Ramiro Andrade Grossi e Cia Ltda - EPP (08.724.369/0001-59).

13.1. Ministros presentes: Benjamin Zymler (na Presidência), Walton Alencar Rodrigues (Relator) e Vital do Rêgo.
13.2. Ministro-Substituto convocado: Marcos Bemquerer Costa.
13.3. Ministro-Substituto presente: Augusto Sherman Cavalcanti.

ACORDAO-COMPLETO-2410507

Acórdão 8380/2020 - Primeira Câmara

ACORDAO-COMPLETO-2371695

Acórdão 14588/2019 - Primeira Câmara

ACORDAO-COMPLETO-2426603

Acórdão 3485/2021 - Primeira Câmara

RAMIRO ANDRADE GROSSI E CIA LTDA - EPP

WALTON ALENCAR RODRIGUES

Adoto, como relatório, instrução cuja proposta foi acolhida pelo escalão dirigente da então Secretaria de Controle Externo no Estado de Minas Gerais (peças 80/81) :
INTRODUÇÃO
1.	Cuidam os autos de tomada de contas especial instaurada pelo Ministério do Turismo, em desfavor do Sr. José Diogo Drumond Neto, ex-prefeito de Teixeiras/MG, em razão de irregularidades na execução do convênio 700629/2008, Siafi 638217, celebrado entre o município de Teixeiras/MG e o Ministério do Turismo, que teve por objeto o apoio à realização do evento intitulado "Festa Country de Teixeiras".
HISTÓRICO 
2.	Conforme disposto na cláusula quinta do termo de Convênio (peça 1, p. 50) , foram previstos R$ 210.000,00 para a execução do objeto, dos quais R$ 200.000,00 seriam repassados pelo concedente e R$ 10.000,00 corresponderiam à contrapartida. 
3.	Os recursos federais foram repassados em única parcela, mediante a ordem bancária 2008OB901486, no valor de R$ 200.000,00, emitida em 30/12/2008 (peça 1, p. 80) . Os recursos foram depositados na conta bancária 11.849-4, agência 2716-2, do Banco do Brasil, em 2/1/2009 (peça13, p. 11) .
4.	O ajuste vigeu no período de 1/12/2008 a 10/2/2009, e previa a apresentação da prestação de contas no prazo de 30 dias do término da vigência do convênio (peça 1, p. 48-50 e peça 3, p. 67) , conforme cláusula quarta, parágrafo terceiro do termo do ajuste. 
5.	Por meio da Nota Técnica de Reanálise 643, de 23/7/2012 (peça 2, p. 74-82) , o órgão concedente aponta as ressalvas encontradas na prestação de contas e o Controle Interno resume (peça 3, p. 80-81) :
As fotografias enviadas (..) , e o jornal (.) sofrem de indícios de irregularidade, aquelas caracterizados pela colagem de elementos que supostamente serviriam para identificação do evento (logomarca do Ministério do Turismo) , ressaltando que foi encaminhada página da internet (...) contendo vídeo do show da dupla Guilherme e Santiago, no qual não é possível visualizar o elemento citado. Quanto ao jornal não existe identificação precisa do mesmo, como por exemplo, número da edição, além de contar com fotografias idênticas às encaminhadas pelo Convenente. Razão pela qual estamos encaminhando os autos para o Controle Interno.
6.		Na Nota Técnica 34/2013, de 24/6/2013 (peça 3, p. 32-36) , foi proposta a reprovação da prestação de contas, com glosa total dos recursos repassados, em razão da reprovação pela área técnica da execução física do convênio.
7.		O ex-gestor municipal foi informado em 26/8/2013, por meio do ofício 2422/2013/CGCV/DGI/SE/MTur (peça 3, p. 28-30) , da reprovação na prestação de contas e notificado para que apresentasse defesa ou recolhesse o débito imputado. Não há os autos manifestação do responsável quanto à referida notificação.
8.		Esgotadas as medidas administrativas internas, sem a obtenção do ressarcimento do prejuízo causado aos cofres do Tesouro Nacional, a entidade instauradora elaborou o Relatório do Tomador de Contas Especial 349/2014 (peça 3, p. 48-54) , atestando que, apesar de notificado, o ex-prefeito não conseguiu afastar as irregularidades apontadas e nem recolheu o valor a ele imputado e apurou o débito de R$ 200.000,00 (valor histórico) , correspondente ao valor total repassado. Conforme Nota de Lançamento 2014NL000296, de 18/8/2014 (peça 3, p. 60) , foi feita a inscrição em conta de responsabilidade pelo valor de R$ 331.869,23.
9.		O Relatório de Auditoria do Controle Interno 1524/2014 (peça 3, p. 80-82) contém a devida manifestação acerca dos quesitos mencionados no art. 10, da IN/TCU 71/2012, tendo concluído aquela instância de Controle pela irregularidade das presentes contas, com impugnação do valor total das despesas e débito correspondente ao valor total repassado, conforme Certificado de Auditoria (peça 3, p. 84) e Parecer do Dirigente do Órgão de Controle Interno (peça 3, p. 85) .
10.		Em Pronunciamento Ministerial (peça 3, p. 92) , o Ministro de Estado do Turismo, na forma do art. 52, da Lei 8.443/1992, atestou haver tomado conhecimento das conclusões do Controle Interno acerca das presentes contas.
11.		Em instrução desta Unidade Técnica (peça 5) foi proposta a realização de diligências com o fim de suprir lacunas de informações e documentos nos autos. Foi encaminhado ao Ministério do Turismo ofício solicitando o envio de todos os documentos da prestação de contas previstos na Cláusula Decima Segunda do Convênio 700629/2008, apresentados pela Prefeitura Municipal de Teixeiras/MG. Ao Banco do Brasil foi solicitado que enviasse os extratos da conta 118494, agência 2716-2, no período de 1/12/2008 a 10/2/2009, bem como cópia, frente e verso, dos cheques emitidos a débito da aludida conta, assim como de outros documentos de saques e transferências, com a identificação dos respectivos beneficiários e dos prepostos que os autorizaram (CPF) , e, ainda, com demonstração dos rendimentos auferidos com as aplicações financeiras realizadas neste período.
12.		 Ministério do Turismo responde por meio do oficio 451/2015/AECI/MTur (peça 12) e encaminha as informações solicitadas em mídia digital (peça 14) . O Banco do Brasil encaminha os extratos e demais informações e são inseridas nos autos á peça 13.
13.		Em nova instrução (peça 16) foi proposta a citação solidária do Sr. José Diogo Drumond Neto e da empresa Ramiro Andrade Grossi e Cia Ltda. para que, no prazo de 15 dias, apresentassem alegações de defesa ou recolhessem aos cofres do Tesouro Nacional o valor do débito apurado, correspondente ao valor total repassado, atualizado conforme a legislação em vigor. Os ofícios 1586/2015 e 1587/2015 são encaminhados respectivamente aos responsáveis (peças 19 e 20) . A confirmação do recebimento dos ofícios pelos responsáveis estão nas peças 21 e 22.
14.		Não há nos autos manifestação da responsável Ramiro Andrade Grossi e Cia Ltda. O responsável José Diogo Drumond Neto apresentou suas alegações de defesa (peças 23 e 24) .
15.		Após a análise das informações contidas nas respostas às diligência e na peça de defesa apresentada pelo Sr. José Diogo Drumond Neto, foi proposta, em instrução desta Unidade Técnica, a condenação em débito solidário dos responsáveis e aplicação individual da multa do art. 57 da Lei 8.443/1992 (peça 26) .
16.		O Ministério Público junto ao TCU, analisando os autos, divergiu da proposta inicial e manifestou-se pelo retorno dos autos à unidade técnica para que o Sr. José Diogo Drumond Neto e a empresa Ramiro Andrade Grossi e Cia Ltda. fossem ouvidos sobre o novo valor do débito, nos seguintes termos (peça 28) : 
O cachê pago pela Prefeitura para a apresentação da dupla Guilherme e Santiago foi de R$ 140.000,00 (peça 1, p. 130) , sendo que efetivamente foi repassado aos artistas R$ 70.000,00 (peça 24, p. 33) . No caso da banda Pakerê o valor desembolsado foi de R$ 10.000,00 (peça 1, p. 130) , mas apenas R$ 8.200,00 (peça 24, p. 33) corresponderam ao montante realmente pago pela empresa Ramiro Andrade Grossi e Cia Ltda. Assim, o débito no presente caso equivale ao total de recursos desembolsados apenas pela intermediação da contratação dos artistas e atinge a monta de R$ 71.800,00. 
17.		Tendo o Ministro-Relator concordado com a proposta do Ministério Público (peça 29) , foi proposta nova citação ao Sr. José Diogo Drumond Neto e à empresa Ramiro Andrade Grossi e Cia Ltda. (peça 30) .
18.		Foi realizada nova citação aos responsáveis, constantes dos Ofícios 342 e 344/2016, de 26/2/2016 (peças 33 e 32) . 
19.		O Sr. José Diogo Drumond Neto e a empresa Ramiro Andrade Grossi e Cia Ltda. tomaram ciência dos ofícios que lhes foram remetidos, conforme documentos constantes das peças 35 e 34, tendo o Sr. José Diogo Drumond Neto apresentado, tempestivamente, suas alegações de defesa/razões de justificativa, conforme documentação integrante da peça 36. Não há manifestação da empresa.
20.		Em decorrência da análise dos documentos apresentados foi proposta por AUFC instrutora desta Secex/MG o julgamento pela irregularidade das contas do Sr. José Diogo Drumond Neto, sem condenação em débito, e aplicação da multa do art. 58, inciso I, da Lei 8.443/1992 (peça 37) . O Secretário, no entanto, divergiu, por entender que a defesa apresentada não foi suficiente para descaracterizar o dano ao Erário, e propôs condenação em débito e aplicação de multa (peça 39) .
21.		O Ministério Público, em seu parecer (peça 40) , manifesta-se de acordo com a proposta de encaminhamento do Secretário.
22.		Em despacho (peça 41) , o Ministro Relator expõe que a proposta da Secex/MG apura o dano como sendo a diferença entre o valor pago à empresa promotora do evento, Ramiro Andrade Grossi e Cia Ltda, e o efetivamente recebido pelos artistas supostamente representados por aquela sociedade mercantil: dupla Guilherme e Santigo e a banda Pakerê. Segue expondo que o superfaturamento tem por base apurações levadas a efeito em inquérito civil público e em ação na Justiça Federal.
23.		No mesmo despacho foi destacado que duas questões não foram devidamente enfrentadas pela Unidade Técnica e pelo Ministério Público. A primeira refere-se ao fato de o superfaturamento apurado se fundamentou apenas na sentença judicial exarada pela Justiça Federal, sem que tenham sido acostados aos autos as provas efetivas do evento danoso que respaldaram o provimento judicial. Assim sendo, é necessário que seja solicitado à Justiça Federal a autorização de compartilhamento e obtenha cópia do inteiro conteúdo dos autos naquela instância judiciária. Uma vez recebidas as provas, deverá a Unidade Técnica renovar a citação dos responsáveis para que se manifeste sobre o débito apurado, desta vez franqueando aos acusados contraditar os elementos probatórios oriundos do inquérito civil.
24.		A segunda questão refere-se ao fato de não ter havido a convocação do ex-gestor municipal para apresentação de defesa acerca da irregular homologação do ato de contratação por inexigibilidade da empresa Ramiro Andrade Grossi e Cia Ltda. A referida contratação, além do agenciamento de atrações artísticas, abrangeu serviços que deveriam ter sido submetidos ao torneio licitatório, como sonorização, musicalização e animação, iluminação, locação de palco e mídias impressas. Esses serviços são prestados por ampla variedade de empresas do ramo e deveriam ter sido contratados mediante prévio e regular processo de licitação. Por fim, o Ministro Relator expressa que, sobre esses fatos, deverá ser promovida audiência do Sr. José Diogo Drumond Neto.
25.		Atendendo ao determinado pelo Ministro Relator, descrito no item anterior, foi feita a audiência do Sr. José Diogo Drumond Neto (peças 42 e 43) . Resposta à audiência foi encaminhada pelo procurador do responsável (peça 61) .
26.		Para dar cumprimento à determinação de diligência, descrita no item 23 desta instrução, foi encaminhado o ofício 0718/2017 à Justiça Federal solicitando cópia do inteiro conteúdo do processo 893.46.2013.4.01.3823, tramitado na Subseção Judiciária de Viçosa/MG e submetido ao Tribunal Regional Federal da 1ª Região, bem como do inquérito civil público que o fundamentou (peça 44) . A resposta veio por meio de ofício (peça 47) e o conteúdo do processo (peças 48 a 58) .
27.		De acordo com a determinação do Ministro Relator, descrita no item 23, foi proposta a citação solidária do Sr. José Diogo Drumond Neto e da empresa Ramiro Andrade Grossi e Cia Ltda. para que, no prazo de 15 dias, apresentassem alegações de defesa ou recolhessem aos cofres do Tesouro Nacional o valor do débito apurado, correspondente ao valor total repassado, atualizado conforme a legislação em vigor (peça 64) . Os ofícios 1416/2017 e 1417/2017 são encaminhados respectivamente aos responsáveis (peças 67 e 66) . 
28.		O Sr. José Diogo Drumond Neto e a empresa Ramiro Andrade Grossi e Cia Ltda. tomaram ciência dos ofícios que lhes foram remetidos, conforme documentos constantes das peças 68 e 79, tendo o Sr. José Diogo Drumond Neto apresentado, tempestivamente, suas alegações de defesa, conforme documentação integrante da peça 70. Não há manifestação da empresa.
EXAME TÉCNICO
29.		Regularmente citada, a empresa Ramiro Andrade Grossi e Cia Ltda. não atendeu a citação e nem se manifestou sobre as irregularidades verificadas. Transcorrido o prazo fixado e mantendo-se inerte impõe-se que seja considerada revel, dando-se prosseguimento ao processo, de acordo com o art. 12, § 3º, da Lei 8.443/1992.
30.		Os responsáveis foram citados, em valores históricos, pelo débito de R$ 71.800,00, em decorrência de irregularidades na execução do convênio 700629/2008.
30.1.	Argumentação do responsável José Diogo Drumond Neto: a) a decisão tomada pelo defendente quanto à "inexigibidade sem comprovação da exclusividade das bandas" foi com base em parecer jurídico da Procuradoria do Município. Diante do parecer favorável, ratificou o processo licitatório; b) mesmo que o ato de ratificação fosse ilegal, não houve dano ao Erário porque o evento ocorreu, o que poderia ensejar quando muito a aprovação das contas com ressalva; c) é irracional trazer para o campo da política os institutos da culpa in vigilando e in eligendo, porquanto isso equivaleria a inculpar ao Chefe do Poder Executivo por tudo que acontecer durante a sua gestão, ainda que ele próprio não tenha protagonizado ação alguma; d) não há prova de que o pagamento recebido pela empresa teria sido a título de intermediação. Esse argumento foi embasado apenas na sentença da Justiça Federal, que não transitou em julgado e que portanto não pode servir de base nesta TCE; e) O Ministério do Turismo, órgão concedente, não questiona qualquer superfaturamento quando do julgamento da prestação de contas; f) a apuração do superfaturamento foi feita apenas com base na diferença entre o valor pago a empresa e o valor repassado aos artistas, sem considerar outros custos do evento; g) Justiça Federal já condenou o defendente em razão dos mesmos fatos e portanto uma eventual condenação por este Tribunal representaria um bis in idem.
30.2.	Análise da argumentação do responsável José Diogo Drumond Neto: a) é pacífico na jurisprudência desta Corte de Conta que não se exime de responsabilidade aquele gestor que toma a decisão com base em parecer jurídico. Assim está assentado no Voto do Ministro André de Carvalho, Relator do processo Processo 011.512/2010-5 (Acórdão 250/2014-TCU-Plenário) : "o parecer técnico não vincula o gestor, que tem a obrigação de examiná-lo ou questioná-lo junto à equipe técnica, exigindo a correta fundamentação". Mais adiante completa "Assim, a decisão tomada com base em parecer deficiente não afasta, por si só, a responsabilidade do gestor-supervisor por atos considerados irregulares pelo TCU"; b) não foi objeto da citação a ocorrência do evento mas tão somente o pagamento de valores em desacordo com as normas vigentes; c) o administrador público é responsável por todos os seus atos, incluindo o poder de vigília e escolha de seus subordinados. A ratificação pressupõe o conhecimento sobre os atos praticados naquele processo; d) é incontroverso que o valor pago à empresa supera o valor repassado aos artistas sem que tenha uma base normativa que autorize a retenção de parte desses valores pela empresa; e) esta irregularidade foi apurada no âmbito desta TCE em momento posterior ao julgamento da prestação de contas e foi objeto da citação ao responsável, o que supera o fato alegado pelo defendente; f) a conclusão quanto a ocorrência do superfaturamento decorre da diferença injustificada entre o valor recebido pelos artistas e o valor pago à empresa sem que estivesse comprovada exclusividade de representação desses artistas pela empresa contratada. Este superfaturamento é apurado no âmbito desta TCE e pela Justiça Federal, cujo inteiro teor do processo é anexado aos autos (peças 47 a 58) , após diligência àquele órgão do Poder Judiciário; g) conforme assentado no voto do Ministro Bruno Dantas, relator do Acórdão 224/2017-TCU-Plenário, de 15/2/2017, "o depósito judicial só elidiria o débito caso houvesse sentença transitada em julgado e os valores depositados fossem efetivamente convertidos em receita aos cofres do Tesouro Nacional". Caso ocorra a condenação em uma das instâncias, feito o pagamento do débito, a comprovação deste poderá ser apresentado para quitar o débito (integral ou parcialmente) na outra instância.
CONCLUSÃO
31.		Em face da análise promovida no item 30.2, propõe-se rejeitar as alegações de defesa apresentadas pelo Sr. José Diogo Drumond Neto, uma vez que não foram suficientes para sanear as irregularidades a ela atribuídas.
32.		Inexistindo nos autos elementos que permitam concluir pela ocorrência de boa-fé ou de outros excludentes de culpabilidade em sua conduta, propõe-se que as contas do Sr. José Diogo Drumond Neto sejam julgadas irregulares e que o responsável seja condenado em débito bem como que lhe seja aplicado a multa prevista no art. 57 da Lei 8.443/1992.
33.		Com relação à empresa Ramiro Andrade Grossi e Cia Ltda., poder-se-ia cogitar a possiblidade de concessão de novo e improrrogável prazo para recolhimento do débito ante à impossibilidade de se aferir a boa-fé de pessoas jurídicas. Ocorre que a jurisprudência deste Tribunal é de que, diante da revelia, a presunção de boa-fé fica afastada, viabilizando o pronto julgamento das contas. Neste sentido, trecho do Voto do Acórdão 4369/2014-TCU-Primeira Câmara esclarece:
22. Diante da revelia do Município de Poções/BA, partilho do entendimento esboçado pelo Sr. Secretário da 4ª Secex no sentido de não ser aplicável, ao caso, o benefício da concessão de novo e improrrogável prazo de quinze dias para que o ente político recolha a importância devida.
23. Isso porque, a partir de uma análise conjunta dos §§ 2º e 3º do art. 202 do RITCU, observa-se que somente havendo resposta à citação é que se poderá analisar a ocorrência de boa-fé do responsável e a inexistência de outra irregularidade nas contas, condições necessárias para a concessão do benefício de novo prazo para que o responsável recolha o débito imputado. Na hipótese de imputação de débito a ente político, considerando a impossibilidade de averiguação de boa-fé de pessoas jurídicas, esta Corte tem entendido que deve ser concedido novo e improrrogável prazo para recolhimento da importância devida.
24. Ocorre que, sendo o responsável revel, necessariamente não ocorreu a "resposta à citação" a que alude o § 2º do citado art. 202. Logo, não há se falar em concessão de novo prazo, devendo-se, desde logo, proceder ao julgamento das presentes contas.
34.		Assim, propõe-se, desde logo, além da declaração de revelia, o julgamento pela irregularidade das contas da empresa Ramiro Andrade Grossi e Cia Ltda., com imputação de débito solidário com o ex-prefeito de Teixeiras /MG, de R$ 71.800,00 (valor histórico) , e aplicação da multa estabelecida no art. 57 da Lei 8.443/1992. 
PROPOSTA DE ENCAMINHAMENTO
35.		Diante do exposto, submetem-se os autos à consideração superior, propondo:
35.1.	considerar revel, para todos os efeitos, a empresa Ramiro Andrade Grossi e Cia Ltda., dando-se prosseguimento ao processo, conforme preceitua o art. 12, § 3º, da Lei 8.443/1992 c/c o art. 202, § 8º, do RI/TCU;
35.2.	rejeitar as alegações de defesa apresentadas pelo Sr. José Diogo Drumond Neto;
35.3.	julgar irregulares as contas do Sr. José Diogo Drumond Neto, CPF XXX.542.026-XX, e da empresa Ramiro Andrade Grossi e Cia Ltda., CNPJ 08.724.369/0001-59, com fundamento nos arts. 1º, inciso I, 16, inciso III, alíneas "b" e "c", 19, caput, e 23, inciso III, da Lei 8.443/1992 c/c com os arts. 1º, inciso I, 209, incisos II e III, 210 e 214, inciso III, do RI/TCU;
35.4.	condenar o Sr. José Diogo Drumond Neto, CPF XXX.542.026-XX, em solidariedade com a empresa Ramiro Andrade Grossi e Cia Ltda., CNPJ 08.724.369/0001-59, ao pagamento das importâncias a seguir especificadas e fixando-lhe o prazo de 15 dias para que comprovem perante este Tribunal, em respeito ao art. 214, inciso III, alínea "a", do RI/TCU, o recolhimento da dívida aos cofres do Tesouro Nacional, atualizada monetariamente e acrescida de juros de mora calculados a partir das datas indicadas até a data do efetivo recolhimento e com o abatimento de valores acaso já satisfeitos, nos termos da legislação vigente:
	VALOR ORIGINAL (R$) 
	DATA DA OCORRÊNCIA

	71.800,00
	2/1/2009

35.5.	aplicar, com fundamento no art. 57 da Lei 8.443/1992 c/c o art. 267 do RI/TCU, multa ao Sr. José Diogo Drumond Neto e à empresa Ramiro Andrade Grossi e Cia Ltda., fixando o prazo de 15 dias, a partir da notificação, para que, nos termos do art. 214, inciso III, alínea "a", do RI/TCU, comprovem perante este Tribunal o recolhimento aos cofres do Tesouro Nacional do valor atualizado monetariamente desde a data do acórdão que vier a ser proferido até a data do efetivo recolhimento, se for pago após o vencimento, na forma da legislação em vigor;
35.6.	autorizar, desde logo, a cobrança judicial da dívida nos termos do art. 28, inciso II, da Lei 8.443/1992 c/c o art. 219, inciso II, do RI/TCU, caso não atendida a notificação;
35.7.	autorizar, desde logo, com fundamento no art. 26 da Lei 8.443/1992 c/c o art. 217 do RI/TCU, caso seja do interesse dos responsáveis, o parcelamento da dívida em até 36 (trinta e seis) parcelas, incidindo sobre cada uma, os encargos legais devidos, sem prejuízo de alertá-los de que, caso opte por essa forma de pagamento, a falta de comprovação do recolhimento de qualquer parcela implicará o vencimento antecipado do saldo devedor, nos termos do art. 26, parágrafo único, da Lei 8.443/1992 c/c o art. 217, § 2º, do RI/TCU;
35.8	encaminhar cópia da deliberação que vier a ser proferida, bem como do relatório e do voto que a fundamentarem, ao Procurador-Chefe da procuradoria da República em Minas Gerais, nos termos do § 3º do art. 16 da Lei 8.443/1992 c/c o § 7º do art. 209 do RI/TCU, para adoção das medidas que entender cabíveis;
35.9.	dar ciência da deliberação que vier a ser proferida ao Ministério do Turismo.
O representante do Ministério Público junto ao TCU manifestou-se de acordo com a proposta da unidade técnica (peça 82) . Em acréscimo, sugeriu a aplicação de multa fundamentada no art. 58, inciso II, da Lei nº 8.443/92 a José Diogo Drumond Neto, em razão da não-elisão da contratação direta da empresa Ramiro Andrade Grossi e Cia Ltda.

Cláudio Lúcio Drumond (93.386/OAB-MG) e outros.

Subprocurador-Geral Paulo Soares Bugarin.

TOMADA DE CONTAS ESPECIAL. CONVÊNIO. MINISTÉRIO DO TURISMO. APOIO A EVENTO. CONTRATAÇÃO POR INEXIGIBILIDADE COM BASE EM CARTAS DE EXCLUSIVIDADE. CONTRAÇÃO DIRETA DE SERVIÇOS DE LOCAÇÃO E MONTAGEM DE PALCO. SUPERFATURAMENTO NA CONTRATAÇÃO DE ARTISTAS. CITAÇÃO E AUDIÊNCIA DO EX-GESTOR MUNICIPAL E DA EMPRESA INTERMEDIADORA DO EVENTO. REJEIÇÃO DA DEFESA DO EX-PREFEITO. REVELIA DA EMPRESA. IRREGULARIDADE. DÉBITO. MULTA. CIÊNCIA.

TOMADA DE CONTAS ESPECIAL (TCE)

Secretaria de Controle Externo de Tomada de Contas Especial (SecexTCE).

Trata-se de tomada de contas especial instaurada pelo Ministério do Turismo, em desfavor de José Diogo Drumond, ex-prefeito do Município de Teixeiras/MG, em razão de irregularidades na execução do convênio 700629/2008, Siafi 638217, celebrado entre o órgão ministerial e a referida municipalidade, cujo objeto é o apoio à realização do evento intitulado "Festa Country de Teixeiras".
O ajuste vigeu no período de 1/12/2008 a 10/02/2009, com previsão de apresentação de prestação de contas no prazo de 30 dias do término de vigência do convênio.
Para custeio do objeto do termo de convênio, foram previstos R$ 210.000,00, dos quais R$ 200.000,00 seriam repassados pelo concedente e R$ 10.000,00 corresponderiam à contrapartida municipal (peça 1, p. 50) .
Os recursos federais foram repassados em única parcela, mediante a ordem bancária 2008OB901486, no valor de R$ 200.000,00, emitida em 30/12/2008 (peça 1, p. 80) . A verba da União foi depositada na conta bancária 11.849-4, agência 2716-2, do Banco do Brasil, em 2/1/2009 (peça 13, p. 11) .
No âmbito deste Tribunal, foi promovida citação de José Diogo Drumond Neto e da empresa Ramiro Andrade Grossi e Cia Ltda. - EPP, empresa contratada por inexigibilidade pela Prefeitura de Teixeiras/MG para organização da estrutura do evento e apresentação das bandas artísticas, em razão da seguinte ocorrência: divergência entre o cachê pago pela Prefeitura à empresa Ramiro Andrade Grossi e Cia Ltda. e o valor efetivamente repassado aos artistas, dupla Guilherme e Santiago e banda Pakerê, no valor de R$ 71.800,00. No caso da dupla o valor pago à empresa foi de R$ 140.000,00, enquanto o valor repassado aos artistas foi de R$ 70.000,00. Em relação à banda foi pago à empresa R$ 10.000,00, mas apenas R$ 8.200,00 foram destinados aos artistas.
Robustecem a acusação e o contraditório elementos coligidos em diligência realizada pela Unidade Técnica junto a Justiça Federal, em que se demonstra superfaturamento dos valores pagos à empresa intermediadora, obtidos de compartilhamento e cópia integral do processo judicial nº 893.462013.4.01.3823, em trâmite no Tribunal Regional Federal da 1ª Região, bem como do inquérito civil público que o fundamentou (peça 48, pág. 83, peça 49, págs. 50/51) .
Na referida ação judicial, após regular processamento da lide, a Justiça Federal de 1ª Instância (Seção Judiciária de Viçosa/MG) , em 17/11/2015, julgou parcialmente procedente o pedido para considerar os réus incursos na violação da Lei de Improbidade Administrativa em razão de indevida contratação direta por inexigibilidade da empresa Ramiro Andrade Grossi e Cia Ltda., ao arrepio da Lei 8.666/1993, e de superfaturamento, no valor de R$ 71.800,00, decorrente de pagamento a maior dos serviços de intermediação das atrações artísticas. 
Por essas razões, os responsáveis foram condenados solidariamente a ressarcirem ao Erário a quantia paga em excesso à empresa promotora, corrigida monetariamente e acrescida de juros legais, além de serem individualmente sancionados com as penalidades previstas na Lei 8.429/1994 (peça 24, pág. 33) .
Em consulta processual à página na internet do Tribunal Regional Federal da 1ª Região, acessada em 7 de abril de 2017, os condenados em primeira instância apelaram da sentença, tendo o processo sido distribuído à Desembargadora Federal Mônica Sifuentes em 29/8/2016. Desde 04/02/2019, os autos encontram-se conclusos para relatório e voto.
Na mesma oportunidade da citação, foi também realizada audiência de José Diogo Drumond Neto para apresentação de defesa sobre irregular homologação do ato de contratação por inexigibilidade de licitação da empresa Ramiro Andrade Grossi e Cia Ltda., a qual abarcou serviços de sonorização, musicalização, animação, iluminação, locação de palco, além do agenciamento de atrações artísticas.
A empresa Ramiro Andrade Grossi e Cia Ltda., apesar de regularmente instada a apresentar defesa, não compareceu aos autos, nem recolheu o débito em alcance.
O responsável José Diogo Drumond Neto carreou defesa em que sustenta, na essência, a licitude da contratação direta da empresa intermediadora, tendo por base parecer favorável da assessoria jurídica municipal. 
No que se refere à divergência entre os valores pagos pela prefeitura à empresa Ramiro Andrade Grossi e Cia Ltda. e as quantias destinadas pela empresa intermediadora às bandas musicais, defende a inexistência de dano. Argumenta ausência de prova de que o pagamento recebido pela aludida sociedade seria a título de intermediação. 
Afirma não ter havido trânsito em julgado da sentença condenatória proferida pelo juízo da Vara da Justiça Federal/MG, a qual foi objeto de recurso ao Tribunal Regional Federal da 1ª Região. 
Aduz que o Ministério do Turismo não havia questionado superfaturamento na realização de evento.
Por fim, argui não terem sido considerados, na diferença entre valores pagos à empresa intermediadora e os cachês, custos porventura incorridos pela empresa agenciadora, tais como: montagem de estruturas, transporte, estadia e alimentação de artistas.
A Unidade Técnica, após a analisar defesa do ex-gestor municipal, propõe, entre outras medidas:
 declarar a revelia de Ramiro Andrade Grossi e Cia Ltda., nos termos do artigo 12, § 3º, da Lei 8.443/1992;
 julgar irregulares as contas de José Diogo Drumond Neto e da empresa Ramiro Andrade Grossi e Cia Ltda., com fundamento nos arts. 1º, inciso I, 16, inciso III, alíneas "b" e "c", 19, caput, e 23, inciso III, da Lei 8.443/1992, condenando-os solidariamente a ressarcir ao Tesouro Nacional a importância de R$ 71.800,00, atualizada monetariamente e acrescida de juros de mora calculados a partir de 02/01/2008 até a data do efetivo recolhimento, nos termos da legislação vigente;
 aplicar aos responsáveis solidária sanção pecuniária individual prevista no artigo 57 da Lei 8.443/1992;
 autorizar cobrança judicial da dívida, nos termos do artigo 28, inciso II, da Lei 8.443/1992;
 encaminhar cópia de deliberação, bem como do relatório e do voto que o fundamentam à Procuradoria da República em Minas Gerais, conforme § 3º do art. 16 da Lei 8.443/1992 c/c o § 7º do art. 209 do RI/TCU, para adoção das medidas que entender cabíveis.
O representante do Ministério Público junto ao TCU manifestou-se de acordo com a proposta da unidade instrutiva. 
Em adendo, sugeriu aplicar multa fundamentada no art. 58, inciso II, da Lei nº 8.443/92 a José Diogo Drumond Neto em razão de não-elisão da irregular contratação da empresa Ramiro Andrade Grossi e Cia Ltda. por inexigibilidade de licitação, tanto para agenciamento de artistas como para montagem da infraestrutura do evento.
Feito esse introito, passo a decidir.
Acolho os pareceres uniformes da Unidade Técnica e do Ministério Público, cujos fundamentos, desde logo, incorporo ao meu voto.
Conforme se comprova do contrato celebrado entre a empresa Ramiro Andrade Grossi e Cia Ltda. e a Guilherme e Santiago Promoções Artísticas Ltda. (peça 49, p. 50-51) , o valor efetivamente repassado à dupla de artistas foi R$ 70.000,00, ao passo que valor despendido pelo Município de Teixeiras/MG foi de R$ 140.000,00.
 De igual forma, a quantia gasta pelo Município para intermediação da Banda Pekerê foi de R$ 10.000,00, ao passo que R$ 8.200,00 foram efetivamente recebidos pelo conjunto musical (peça 48, p. 83) . 
Aduz o ex-dirigente municipal que deveriam ter sido considerados, na diferença entre os preços pagos à empresa intermediadora e aqueles valores efetivamente repassados às bandas musicais, outras despesas de agenciamento como transporte, estadia e alimentação dos artistas.
Divirjo dessa linha argumentativa. Não pode o gestor beneficiar-se da própria torpeza ao tentar inverter o ônus da prova. Em se tratando da prestação de contas de recursos de convênio, incumbe ao agente público o ônus probandi da regular aplicação dos recursos públicos federais por ele administrados, nos termos do artigo 70, parágrafo único, da Constituição Federal de 1988 e do artigo 93 do Decreto-Lei 200/1967. Haveria o responsável de demonstrar os custos efetivamente incorridos pela empresa intermediadora a fim de justificar a divergência no pagamento de cachês aos artistas.
Nessas condições, considero comprovada a imputação de superfaturamento no valor de R$ 71.800,00, que corresponde ao valor retido pela empresa que intermediou a contratação das bandas musicais, pelas quais devem responder solidariamente José Diogo Drumond e a empresa Ramiro Andrade Grossi e Cia Ltda.
Quanto ao objeto da audiência, desde a prolação do Acórdão 96/2008-TCU-Plenário (Relator Ministro Benjamin Zymler) , o Tribunal tem firme entendimento de que as cartas de exclusividade dos artistas com empresas contratadas, restritas aos dias correspondentes à apresentação do evento, não configuram hipótese de inexigibilidade de licitação prevista no artigo 25, inciso III, da Lei 8.666/1993. 
Também não afasta a responsabilidade do agente público o fato de a homologação da inexigibilidade ter sido respaldada por parecer da assessoria jurídica municipal, porquanto contrário aos pressupostos da Lei e dissonante com a jurisprudência desta Corte de Contas. 
Tal situação é ainda agravada pela contratação direta também ter abrangido serviços de montagem de palco, sonorização, iluminação e outros serviços de suporte às apresentações musicais, para as quais era perfeitamente viável a realização de prévio procedimento licitatório, considerando a existência, no mercado regional e nacional, de diversas empresas especializadas nessa atividade.
Diante dessas considerações;
declaro a revelia da empresa Ramiro Andrade Grossi e Cia Ltda., nos termos do artigo 12, inciso III, da Lei 8.443/1992;
rejeito as alegações de defesa e as razões de justificativas apresentadas por José Diogo Drumond Neto;
julgo irregulares as contas de José Diogo Drumond Neto e da empresa Ramiro Andrade Grossi e Cia Ltda., com fundamento nos arts. 1º, inciso I, 16, inciso III, alíneas "b" e "c", 19, caput, e 23, inciso III, da Lei 8.443/1992, condenando-os solidariamente a ressarcir ao Tesouro Nacional a importância de R$ 71.800,00, atualizada monetariamente e acrescida de juros de mora calculados a partir de 02/01/2008 até a data do efetivo recolhimento, nos termos da legislação vigente. O valor atualizado do débito, em 29/05/2019, é de R$ 129.275,90.
Aplico a José Diogo Drumond Neto e à empresa Ramiro Andrade Grossi e Cia Ltda. sanção pecuniária individual prevista no artigo 57 da Lei 8.443/1992, no valor de R$ 60.000,00, a ser recolhido ao Tesouro Nacional na forma da legislação em vigor. 
Com fundamento no artigo 58, inciso II, da Lei 8.443/1992, comino a José Diogo Drumond Neto multa no valor de R$ 40.000,00, a ser recolhido ao Tesouro Nacional, conforme a legislação vigente.
Desde logo, autorizo a cobrança judicial das dívidas, caso não sejam atendidas as notificações.
Por fim, com base no § 3º do art. 16 da Lei 8.443/1992, encaminho cópia deste acórdão, bem como do relatório e voto que a fundamentam ao Ministério Público Federal para adoção das medidas que entender cabíveis.
Diante do exposto, manifesto-me por que o Tribunal aprove o acórdão que submeto a este Colegiado.
TCU, Sala das Sessões Ministro Luciano Brandão Alves de Souza, em 25 de junho de 2019.
WALTON ALENCAR RODRIGUES 
Relator